最高法院刑事判決　　　　　　　　　　　　　　　九十三年度台上字第一二三八號
　　上　訴　人　台灣高等法院檢察署檢察官
　　被　　　告　乙 ○ ○
　　　　　　　　　　　　　號四.
　　　　　　　　甲○○○
　　選任辯護人　陳 清 進律師
　　　　　　　　沙 慧 貞律師
右上訴人因被告等誣告案件，不服台灣高等法院中華民國九十二年十二月三十日第二
審更審判決（九十二年度重上更(五)字第一二九號，起訴案號：台灣板橋地方法院檢察
署八十一年度偵字第六三六九號），提起上訴，本院判決如左：
    主  文
原判決撤銷，發回台灣高等法院。
    理  由
本件原判決以公訴意旨略稱：被告乙○○、甲○○○（下或稱黃女）夫妻二人於民國
六十九年間，向陳昭安借款新台幣（下同）二百萬元，再轉借予黃政寬（乙○○之堂
弟，現已改名為黃彥文）以賺取利息差額；並由被告等自行提供乙○○所有之台北縣
中和巿國光街一七二巷九號一、二樓之房地所有權狀，設定抵押權予陳昭安供作擔保
。黃女復向黃政寬稱：陳昭安要求多開一張同額保證支票等語。黃政寬為保存證據，
遂於同年十二月二十四日書立以其本人為借用人，陳昭安為債權人，黃女為保證人之
切結書一紙（下稱系爭切結書），並代黃女簽名後，交由黃女蓋章後交予陳昭安。嗣
因黃政寬無力清償對被告等之借款，被告等亦因恐未能清償對陳昭安之借款，致前述
抵押之房地遭陳昭安聲請法院查封拍賣求償。被告等竟共同基於犯意之聯絡，意圖使
黃政寬受刑事處分，由乙○○於七十七年二月二十四日具狀，向前台灣台北地方法院
板橋分院檢察署（現為台灣板橋地方法院檢察署）誣指黃政寬偽造切結書上黃女之署
押，及向黃女騙取上開房、地所有權狀，持供陳昭安設定抵押權，而涉犯詐欺、偽造
文書等罪嫌。黃女嗣後於同署八十一年元月二十八日八十年度偵續字第一六四號黃政
寬詐欺案偵訊時，亦附和乙○○之說詞，續對黃政寬作不實之指控。嗣該案經檢察官
為不起訴處分，並發現被告等涉嫌誣告而自動檢舉偵辦等情，因認被告等涉犯刑法第
一百六十九條第一項之誣告罪嫌。惟經審理結果，認為不能證明被告等犯罪，因而撤
銷第一審科刑之判決，改為被告等均無罪之諭知，固非無見。
惟查：(一)、按判決不載理由或所載理由矛盾者，其判決為當然違背法令，刑事訴訟法
第三百七十九條第十四款定有明文。本件起訴意旨指被告等意圖使黃政寬受刑事處分
，由乙○○具狀向檢察官虛構「黃政寬偽造系爭切結書上黃女之『署押』」，及「向
黃女騙取上開房地所有權狀，持供陳昭安設定抵押權」之事實，而誣告黃政寬涉犯偽
造文書及詐欺等罪嫌。原判決雖認不能證明被告等有誣告犯行，而諭知其二人均無罪
。然綜觀其理由所述，其僅就「前揭二百萬元借款究係被告等向陳昭安借得後再轉借
予黃政寬，抑或係黃政寬直接向陳昭安所借得？」、「向陳昭安借款二百萬元所交付
之黃女名義之支票五張，是否為黃女親自簽發？」，以及「系爭切結書上黃女之『印
文』是否為黃政寬所盜蓋？」等疑點加以論敘；並據以推論黃政寬、陳昭安二人所陳
尚值懷疑，而為有利於被告等之認定。但對於被告等究竟有無如起訴意旨所指虛構「
黃政寬偽造系爭切結書上黃女之『署押』」及「向黃女騙取上述房地所有權狀，持供
陳昭安設定抵押權」之不實事實，而誣告黃政寬涉犯偽造文書及詐欺罪之犯罪事實，
則全未加以論斷及說明。依上規定，自有判決不載理由之違背法令。(二)、按審理事實
之法院對於被告有利及不利之證據，應一律注意，詳為調查，綜合全案證據資料，本
於經驗法則以定其取捨，並將取捨證據及得心證之理由於判決內詳為說明。故證據雖
已調查，而尚有其他必要部分並未調查，仍難遽為被告有利或不利之認定。本件起訴
意旨指乙○○虛構「黃政寬向黃女騙取上開房地所有權狀，持供陳昭安設定抵押權」
之事實，誣告黃政寬涉犯詐欺罪嫌。而卷查被告乙○○在其所提出之告訴狀內記載：
「被告（指黃政寬）向告訴人之妻（即黃女）佯稱『現在有國外訂單需趕工製造，出
貨後，定優先償還你們一部分錢，但欠缺購料款』，要求告訴人之妻將告訴人名下之
房地權狀暫借予其（俾供其向廠商進料時作為擔保，但保證不設定抵押），由於被告
有借款不還之前車之鑑，告訴人之妻不敢答應，被告立即（有預備的）取出一份英文
文件，表示乃（信用狀）表示確有接到外銷生意，被告並信誓旦旦（保證一出貨就優
先還款），告訴人之妻為求欠債得償，不知是計，陷於錯誤，將告訴人名下房地權狀
交予被告，被告於騙取權狀得手後，立即將之交付予陳昭安……」等旨（見八十一年
度偵字第六三六九號偵查卷第六頁正面及反面）。但乙○○於其告訴黃政寬詐欺罪之
案件八十一年三月六日檢察官偵訊時卻陳稱：「……設定抵押時我有去代書那裡，是
陳昭安要我去，他拿切結書和支票要脅我去，我又找不到黃政寬，所以跟他去」、「
（當時你太太有無去？）有，設定抵押是我們被迫同意」等語。而甲○○○於同日偵
訊中亦陳稱：「（何人設定抵押？）是陳昭安之太太逼迫我們去聲請印鑑證明及去代
書那裏設定抵押，他說你不去就去告你，陳昭安沒有去，他不在場」、「（設定之印
章是否你帶去？）設定之印章是我先生的，是我先生帶去，給代書蓋的，『權狀是我
給陳昭安的（在那天之前決定要設定時給陳昭安的）』，當天是陳昭安的太太拿出來
的，同意書上之印章是我們交給代書蓋的，但內容我們沒看，蓋完章後印章有無拿回
我忘了……是陳昭安之太太押我先生去，我沒去，後來他們打電話叫我去代書事務所
，我才去」等語（見同上偵查卷第二十七頁至第二十八頁）。而乙○○於原審審理時
亦供稱：「有這些手續沒錯，因為陳昭安整天來找我，他知道錢不是我借的，我沒有
介紹，他一直恐嚇我，我才設定給他，他利用我不懂騙我，我是不得已才設定的，因
為怕他把五張票軋進去」等語（見原審上更(五)卷第一三一頁）。若其等所述屬實，則
被告等不僅同意將前揭房地供陳昭安設定抵押權，且提供乙○○之印章及印鑑證明書
，並親自會同陳昭安之妻前往代書處辦理；而前述房地所有權狀亦係黃女於決定設定
抵押權時交予陳昭安。雖被告等聲稱係遭陳昭安夫妻脅迫、恐嚇，不得已始同意設定
抵押權云云，然不論其係因遭陳某夫妻脅迫、恐嚇，或係畏於陳某將黃女之支票軋入
銀行之壓力，不得已而同意設定抵押權，但此均與乙○○於告訴狀內所指控黃政寬向
黃女騙取上述房地所有權狀之經過情形不符。從而，告訴人乙○○指控黃政寬虛捏其
向黃女騙取上述房地所有權狀之事實，而向檢察官誣告其犯詐欺罪，即難謂全屬無稽
。原判決對前述不利於被告等之證據未予審酌，亦未說明該等證據資料何以不足採信
之理由，遽認不能證明被告等犯罪，而為其等無罪之諭知，自有調查未盡及理由不備
之違法。檢察官上訴意旨指摘原判決不當，尚非全無理由，應認原判決仍有撤銷發回
之原因。
據上論結，應依刑事訴訟法第三百九十七條、第四百零一條，判決如主文。
中　　　華　　　民　　　國　　九十三　　年　　　三　　　月　　 十一 　　日
                              最高法院刑事第六庭
                                  審判長法官  吳　雄　銘
                                        法官  池　啟　明
                                        法官  石　木　欽
                                        法官  郭　毓　洲
                                        法官  吳　三　龍
      右正本證明與原本無異
                                              書  記  官
中　　　華　　　民　　　國　　九十三　　年　　　三　　　月　　 十六 　　日
                                                                        Ｑ
